【裁判字號】    97,上訴,5821
【裁判日期】    980205
【裁判案由】    偽造有價證券
【裁判全文】
臺灣高等法院刑事判決                97年度上訴字第5821號
上  訴  人  臺灣臺北地方法院檢察署檢察官
被      告  甲○○
指定辯護人  本院公設辯護人王永炫
上列上訴人因被告偽造有價證券案件，不服臺灣臺北地方法院97
年度訴字第1729號，中華民國97年11月18日第一審判決（起訴案
號：臺灣臺北地方法院檢察署97年度偵字第7114號），提起上訴
，本院判決如下：
    主  文
原判決撤銷。
甲○○意圖供行使之用，而偽造有價證券，處有期徒刑年。如
附表所示之物均沒收。
    事  實
一、甲○○意圖供行使之用，明知未經乙○○之授權或同意，竟
    於民國九十六年十一月十日，在台北市松山區○○○路二０
    七號七樓之十，利用其保管福軒資產管理有限公司（下稱福
    軒公司）所有空白支票本（戶名：福軒資產管理有限公司，
    付款人：大眾銀行敦化分行、帳號：第000000000
    000號）之機會，以先前刻製用以書立切結書之「福軒資
    產管理有限公司」、「乙○○」大小章各一枚，持以盜蓋於
    前開支票存款帳戶第ＡＳ0000000號、ＡＳ0000
    000號支票上，並擅自填載支票金額與支票應記載事項如
    附表所示而完成發票行為，以此方式偽造上開支票二紙（詳
    如附表編號1、2所示），並將之交付名捷仲介有限公司（下
    稱名捷公司）之陳明珠，作為購買不動產斡旋金而行使，足
    以生損害於乙○○及支票交易之安全性。嗣因上開支票經提
    示而因發票人簽章不符無法兌現，始查悉上情。
二、案經乙○○訴由臺北市政府警察局松山分局報告臺灣臺北地
    方法院檢察署檢察官偵查起訴。
    理  由
壹、證據能力
    按被告以外之人於審判外之陳述，雖不符前四條之規定，而
    經當事人於審判程序同意作為證據，法院審酌該言詞陳述或
    書面陳述作成時之情況，認為適當者，亦得為證據。當事人
    、代理人或辯護人於法院調查證據時，知有第一百五十九條
    第一項不得為證據之情形，而未於言詞辯論終結前聲明異議
    者，視為有前項之同意，刑事訴訟法第一百五十九條之五定
    有明文。查本案認定犯罪事實所引用之卷證資料（包含文書
    證據、物證等證據），並無證據證明係公務員違背法定程序
    所取得，且被告及其辯護人於原審審理時就上開卷證資料之
    證據能力表示無意見（見原審卷第二四、二六頁），迄本院
    審理終結被告指定辯護人亦未再行爭執證據能力問題。又卷
    內之文書證據，亦無刑事訴訟法第一百五十九條之四之顯有
    不可信之情況與不得作為證據之情形，爰據首揭法條規定，
    均有證據能力。
貳、認定本件犯罪事實所憑證據及理由
一、被告甲○○經本院合法傳喚，無正當之理由而不到庭，惟據
    其於原審審理時之陳述，固坦承其有開立ＡＳ000000
    0號、ＡＳ0000000號支票，並將之交付予名捷公司
    之陳明珠作為不動產斡旋金使用，惟矢口否認有偽造有價證
    券犯行，並辯稱：伊是福軒公司百分之九十的出資人，並負
    責福軒公司業務經營，本有以福軒公司名義簽發支票之權，
    所以伊就以平日由伊保管之福軒公司大小章蓋用於該等支票
    ，且本案支票要購買之不動產也是要登記在福軒公司或福軒
    公司股東張慧玲名下，是後來乙○○和張慧玲反悔不願配合
    辦理對保才會跳票，伊並無盜刻印章、盜蓋印文或偽造有價
    證券之行為及故意云云。
二、經查：
  (一)本案被告係開立福軒公司在大眾銀行敦化分行支票存款帳戶
    之支票，而福軒公司係法人，其開票行為僅得由公司之負責
    人代表為之，未擔任公司負責人之股東、第三人，不論其出
    資多寡，縱其出資佔公司資本極大部分，亦不得擅自以公司
    名義為法律行為至明。福軒公司既為有限公司，依公司法第
    8條第1項規定，其負責人為董事，而依福軒公司之變更登記
    表所記載，該公司在96年 1月30日辦理增資登記完成後，其
    董事仍為告訴人嚴申伶，有臺北市政府營利事業登記證、福
    軒公司變更登記表影本各1紙在卷可稽（ 見原審卷第46至49
    頁 ）。且依被告與告訴人於96年6月24日所簽訂之合作協議
    書（見97年度偵字第7114號卷第19頁，下稱偵查卷 ）第1項
    亦載稱：「 ‧‧‧此項增資已於96年1月30日完成登記完畢
    」；第 2項復表明：「甲（指被告）、乙（指告訴人）雙方
    同意增資完成後仍由乙方擔任福軒公司之負責人，負責福軒
    公司之經營管理」等語，可證縱被告出資高達福軒公司資本
    額之九成，或約定得享有福軒公司投資不動產高達九成之利
    潤，然該公司負責人既為告訴人，負責福軒公司之經營管理
    ，若非經告訴人同意，被告自無權代表福軒公司開立支票。
  (二)告訴人雖將福軒公司之公司營利事業登記證、發票章、永豐
    銀行存摺、大眾銀行空白支票本交予被告保管，然大眾銀行
    支票存款帳戶印鑑章仍在告訴人自行保管中，另福軒公司大
    小章亦在告訴人持有、或置放於會計師處等情，業據告訴人
    於原審審理中指述明確。然觀諸被告就其所開立如附表編號
    1 、2所示支票之印章來源，其於警詢時先供稱：「（ 你為
    何使用不符的大小印章？）支票的大小印章是由乙○○夫妻
    保管，當時我購買不動產需要支票做為斡旋金使用，且又已
    經與對方約定不將支票存入銀行，所以我就便宜行事以其它
    印章替用。（替用之印章你如何取得？）我本人刻的便章，
    原作為對外收發文使用。‧‧‧（該AS0000000及AS0000000
    號支票2張是否經由乙○○授權開出？ ）沒有經過乙○○授
    權，因為我不需要他同意」云云；於偵查中則供稱：「（該
    90 4、905支票開出何用？ ）第一次要開時我有跟乙○○提
    ，但未開成。該 2張支票是開出去給名捷仲介公司做斡旋金
    。（開該2張支票出去前有無問過乙○○？）沒有。（ 該支
    票大小章是你所刻？）是放在辦公室的收發章‧‧‧。（乙
    ○○支票簿放你這裡，你用支票前是否要經他同意？）沒有
    約定，因福軒公司我佔90% 股份，我沒有任職」云云；於原
    審97年10月20日準備程序即改稱：「‧‧‧另蓋用大小章，
    大小章是連同營利事業登記證和發票章一起交給我的，對於
    票據號碼AS0000000、0000000的支票確實是我蓋用印章，上
    面日期及金額都是我寫的，但是這是經過我和告訴人還有他
    太太雙方都同意我才簽發的」，於原審刑事準備程序書狀復
    供稱：「‧‧‧乙○○並交付福軒公司之營利事業登記證正
    本、公司變更登記事項表正本及公司大小章予被告，嗣乙○
    ○因欲開立支票帳戶而向被告取回上開文件及公司大小章，
    而乙○○於取得支票本後再將支票本及公司大小章、營利事
    業登記證正本、公司變更登記事項表正本交予被告，是被告
    於開立系爭二張支票時並不知所蓋印之印章非支票之印鑑章
    ，並無偽造有價證券之故意」云云；惟於原審97年11月 4日
    審判程序再改稱：「（系爭支票大小章是你去刻，還是乙○
    ○交給你的？）我沒有去刻，章是會計師當時寄了一堆過來
    ，裡面就有這些章，還有什麼資產負債表。‧‧‧（你剛才
    提到印章是會計師寄給你的？但你之前警詢時表示是你去刻
    的？）因為有個章地址是錯的，乙○○有叫會計師重刻，但
    是又刻錯，所以我叫會計師再刻一次，我在警局那裡記錯以
    為是那個章」云云，前後供述反覆不一，已足認其心虛乃一
    再構辭掩飾之情。再參以被告在如附表編號1、2所示支票上
    所蓋用之印文（見偵查卷第74、75頁），以肉眼觀之即可辨
    明，此非但與福軒公司支票帳戶之印鑑章明顯不符外（見偵
    查卷第47頁），亦與福軒公司設立登記表、變更登記表及96
    年度營利事業所得稅結算資料上所留存公司大小章不同（見
    偵查卷第79、81頁、原審卷第48、93至102頁 ），亦足證告
    訴人前證：大眾銀行支票存款帳戶印鑑章仍在伊保管中，另
    福軒公司大小章亦在伊持有、或置放於會計師處，而均未交
    付予被告均屬真實，則豈能謂告訴人已授權被告代表福軒公
    司對外經營業務。末衡以告訴人於偵查中指稱：「‧‧‧我
    自己開出去的是901、902。‧‧‧（901、902支票是作何用
    ？）高雄房子的投資。‧‧‧（901、902支票是否如甲○○
    所言方式開立？ ）如果大眾銀行是9月17日才將支票本交給
    我，我就是馬上到辦公室開，印鑑還在我這裡，我只有交空
    白支票本給甲○○，因為我人不在台灣，印鑑我自己保管。
    ‧‧‧（為何開901、902支票出去又給現金50萬元？）因為
    （支票影本）下面寫「慧師傅簽收到期前取回作廢」，96年
    9 月17日是我簽支票給她的日期，支票作廢，現金給她。支
    票901、902沒有軋進去，所以我給她50萬元現金，慧師傅就
    是甲○○，那行字是甲○○寫的」等語，核與被告於偵查中
    供稱：「（『慧師傅簽收到期前取回作廢』是你寫的？）是
    ，901、902支票沒有軋進去，收據是我寫的，我有收到現金
    50萬元‧‧‧。（901、902支票如何開立？）在辦公室開立
    ，我跟乙○○都在，開完戶回來在辦公室開立，開完後空白
    支票交給我保管」等語相符，並有被告簽收資料、出具收據
    影本各1紙及大眾銀行函附96年9月17日支票簿領取資料附卷
    可稽（見偵查卷第23、24、51、52頁、原審卷第104、105頁
    ）。則告訴人當時若欲將福軒公司支票授權予被告使用，何
    以不將開立上開支票所使用之印鑑章一併交付予被告？而被
    告當場知悉此情，何以亦未向告訴人索取印鑑章，而僅收受
    告訴人所交付空白支票？在在均證明告訴人確無授權被告自
    行開立福軒公司支票無訛。
  (三)又被告於原審審理時雖辯稱：伊與告訴人約定由被告負責不
    動產之投資，本件所涉不動產係以告訴人之妻張慧玲為借款
    人，告訴人為保證人，故伊有權開立系爭2 紙支票以支付買
    受不動產之價金，並舉出證人即地政士劉淑芳以為證明。而
    證人劉淑芳於原審審理時亦證稱：被告有委託伊處理購買花
    蓮市不動產之事宜，借款人是張慧玲，保證人是乙○○，伊
    有就此事與張慧玲聯絡過，被告當場有開兩張支票，因為有
    預告登記沒有塗銷，所以交由李文平律師保管兩張支票等語
    。然參酌被告於原審審理時供稱：「‧‧‧六月有次乙○○
    回台邀約我投資上海股票，我說我的錢全部卡在麗仕（飯店
    ），我想救我麗仕的錢，他說是保本的，我要求他提供擔保
    ，他就提供他太太張慧玲的房子提供二胎作為擔保，那時有
    設定七百萬元，約定就是第二份（96年6 月24日）協議書‧
    ‧‧」等語，顯見告訴人就系爭投資案並非全無付出及負擔
    ，再參以96年6月24日協議書第2項復載明：「甲（指被告）
    、乙（指告訴人）雙方同意增資完成後仍由乙方擔任福軒公
    司之負責人，負責福軒公司之經營管理」等語，及告訴人仍
    保留福軒公司大小章、支票印鑑章等情，均足認告訴人並未
    概括授權被告逕以福軒公司名義為法律行為及開立支票。況
    依證人劉淑芳於原審審理時並證稱：被告開立二張支票時，
    當時張慧玲、與乙○○並未在場等語（見原審卷第82頁反面
    ），則告訴人、張慧玲當時既已參與該次不動產買賣，被告
    欲開立如附表編號1、2所示支票，當可由告訴人直接開立，
    或向告訴人索取支票印鑑章後再行開立，斷無由被告任意蓋
    用不符之印章開立上開支票之理，故此亦不足為被告有利之
    認定。
  (四)另告訴人於原審審理時坦承：「（福軒公司後來是否遷移公
    司住址到北市○○○路207號7樓之10？）有。（遷址後福軒
    公司租金何人支付？）是被告支付的，因為我沒有簽訂租約
    」等語（見原審院第76頁反面），核與被告於原審審理時供
    稱：「‧‧‧公司地點是我提供，95年3 月房東要求福軒公
    司出具切結書，搬移時要連同公司一起移走，我聯繫告訴人
    ，他說他人在香港要我在辦公室寫切結書給房東‧‧‧」等
    語（見原審卷第23頁反面），尚有相符之處。則被告若先前
    已得告訴人之概括授權，當亦無請示告訴人，再依其指示書
    立切結書之必要。至該切結書上所蓋用福軒公司大小章印文
    （見原審卷第159 頁），雖與附表編號1、2所示支票發票人
    欄所蓋用福軒公司大小章印文相同，惟此僅得證明被告因應
    告訴人授權出具切結書時所刻製福軒公司大小章（非真正福
    軒公司大小章），並非偽造，尚不能據為告訴人同意、或授
    權被告以上開福軒公司大小章開立附表編號1、2所示支票，
    併此敘明。
  (五)綜上所述，被告依法律規定及雙方約定既無權代表福軒公司
    處理事務，亦未得公司負責人即告訴人之同意即擅自開立如
    附表編號1、2所示福軒公司支票，其偽造有價證券犯行甚明
    。此外，並有大眾銀行97年4 月15日（97）敦化發字第45號
    函所附開戶申請書、支票領取證、如附表編號1、2所示偽造
    支票影本各1 紙、退票理由單等資料附卷可稽。是本件事證
    明確，被告犯行洵堪認定，應依法論科。
三、核被告所為，係犯刑法第201條第1項之意圖供行使之用而偽
    造有價證券罪。被告盜用先前刻製用以書立切結書之「福軒
    資產管理有限公司」、「乙○○」大小章各一枚蓋用於如附
    表編號1、2所示支票發票人欄上，偽造「福軒資產管理有限
    公司」、「乙○○」之印文，為偽造有價證券之階段、部分
    行為；及其偽造有價證券後進而行使，其行使之低度行為，
    為其偽造之高度行為所吸收，均不另論罪。又被告就附表編
    號1、2支票係於同一時、地偽造而成，仍僅論以一偽造有價
    證券罪。
四、原審未詳審酌卷證，遽為被告無罪之判決，於法即有違誤，
    檢察官上訴意旨執此指摘原判決不當，為有理由，自應由本
    院將原判決撤銷改判，爰審酌被告明知其未得告訴人之同意
    或授權，竟思利用其持有福軒公司空白支票本之機會，偽造
    附表編號1、2所示支票各1 紙並行使之，害及有價證券之交
    易安全，事後飾詞否認犯行，及其犯罪之動機、手段、目的
    ，所後損害尚屬輕微等一切情狀，量處如主文第2 項所示之
    刑。又如附表編號1、2所示偽造支票2 紙，雖未扣案，惟既
    屬偽造之有價證券，應依刑法第205 條規定，不問屬於犯人
    與否，併應諭知均沒收之。至於其發票人欄上偽造「福軒資
    產管理有限公司」、「乙○○」印文各 1枚既隨同支票宣告
    沒收，自不另重複宣告沒收，併此敘明。
五、被告經本院合法傳喚，無正當之理由不到庭，爰不待其陳述
    ，逕行判決。
據上論斷，應依刑事訴訟法第369條第1項前段、第364條、第299
條第1項前段，第371條，第201條第1 項、第205條，刑法施行法
第1條之1，判決如主文。
本案經檢察官陳玉珍到庭執行職務。
中    華    民    國    98    年    2     月    5     日
                  刑事第十庭審判長法  官  楊炳禎
                                  法  官  朱光仁
                                  法  官  陳春秋
以上正本證明與原本無異。
如不服本判決，應於收受送達後10日內向本院提出上訴書狀，其
未敘述上訴之理由者並得於提起上訴後10日內向本院補提理由書
（均須按他造當事人之人數附繕本）「切勿逕送上級法院」。
                                  書記官  李家敏
中    華    民    國    98    年    2     月    9     日
附錄：本案論罪科刑法條全文
刑法第201 條第1 項
意圖供行使之用，而偽造、變造公債票、公司股票或其他有價證
券者，處3 年以上10年以下有期徒刑，得併科3,000 元以下罰金
。
附表：
┌─┬─────┬──────────────────┐
│編│支票號碼  │偽填之票據內容                      │
│號│          │                                    │
├─┼─────┼──────────────────┤
│一│AS0000000 │金額新台幣參拾伍萬元整、350,000、發 │
│  │          │票人簽章、發票日96年11月10日        │
├─┼─────┼──────────────────┤
│二│AS0000000 │金額新台幣壹拾伍萬元整、150,000、發 │
│  │          │票人簽章、發票日96年11月10日        │
└─┴─────┴──────────────────┘


司法院資訊處製作；財團法人民間司法改革基金會備份。
